臺灣臺中地方法院民事判決　九十二年度訴字第一八八二號
　　原　　　告　甲○○○
　　訴訟代理人　趙建興　律師
　　被　　　告　乙○○○○○○.
　　　　　　　　丙○○
右當事人間塗銷所有權移轉登記事件，於民國九十二年十二月二十六日言詞辯論終結
，本院判決如左：
    主      文
原告之訴駁回。
訴訟費用由原告負擔。
    事      實
甲、原告方面：
  一、聲明：
    （一）被告於民國九十一年三月二十五日就坐落台中市○區○○段五五地號、地
          目建、面積零點零六九五公頃，權利範圍一萬分之三百三十八土地（下稱
          系爭土地）及台中市○區○○段四五三二號建號即門牌號碼台中市北區○
          ○○街九號、鋼筋混凝土造、一至二層建物（下稱系爭建物）所有之買賣
          行為及九十一年四月十五日之所有權移轉登記行為，應予撤銷。
    （二）被告丙○○應將第一項所示之土地及建物，於九十一年四月十五日在台中
          市中正地政事務所九十一年普字第一三四二００號收件，以買賣為原因之
          所有權移轉登記予以塗銷。
  二、陳述：
    （一）原告前執有被告李博裕簽發，彰化商業銀行東台南分行為付款人，帳號0
          00000000，發票日分別為九十年十月十六日、同年月三十日、同
          年十一月二十日、同年十一月二十二日及同年十二月二十六日之支票五紙
          （下稱系爭支票），金額共計新台幣（下同）一百十四萬一千九百元，並
          經訴外人陳明仁、枝勇企業有限公司（下稱枝勇公司）背書，詎屆期提示
          竟未獲付款而遭退票。原告遂於九十一年二月八日列發票人及背書人為被
          告，向台灣彰化地方法院起訴請求給付票款，經該院九十一年六月十日判
          決被告李博裕應連帶給付原告一百十四萬一千九百元及其法定利息，並於
          九十一年七月九日確定在案。詎被告李博裕為逃避債務，於其簽發上開支
          票退票後，即於九十年十二月三十一日改名，戶籍亦遷至台中市北區○○
          ○街九號。在上開訴訟繫屬中，被告李博裕於九十一年三月二十五日以買
          賣為原因，將原以其名義登記之系爭土地及建物，移轉所有權與其同居人
          即被告丙○○，並於同年四月十五日登記完畢，以逃避債權人追索，顯係
          惡意侵害原告債權之受償。
    （二）依本院函財政部台灣省中區國稅局九十二年十一月十三日中區國稅服字第
          ０九二００七七七０四號函內容，顯示被告丙○○九十年度申報所得總額
          十一萬六千二百元、九十一年度一千一百五十元，是其並無資金支付購屋
          自備款一百七十萬元至明。被告丙○○雖稱其於九十一年三月二十日以現
          金支付買賣系爭土地及建物之價金九十萬元，嗣於九十一年四月二十五日
          再支付現金八十萬元。然參諸被告丙○○中國信託商業銀行嘉義分行（下
          稱中國信託銀行）存款存摺記載，該帳戶於九十一年三月十九日存入現金
          九十七萬元；九十一年四月二十四日存入五十萬元，其結餘八十萬零一百
          六十一元。被告丙○○於九十一年三月二十日及四月二十五日分別提領五
          十九萬元及四十四萬元，是存摺顯示之資金提領情形與所述支付自備款金
          額不符。
    （三）系爭土地及建物買賣契約書約定第三期價金於過戶完成後，交付四百二十
          萬元。依一般正常買賣手續均由買受人以不動產向金融機構辦理抵押貸款
          ，設定抵押權後交付尾款或逕由買受人承受出賣人貸款額度，以變更債務
          人及抵押權設定義務人名義為買受人之方式支付。然被告李博裕以系爭土
          地及建物設定最高限額抵押權五百五十萬元，向台灣土地銀行西台中分行
          （下稱土地銀行）辦理貸款，貸款利息則由被告李博裕之該行帳號000
          －000－00000－0存款帳戶自動扣繳，該帳號自八十八年九月六
          日開戶至九十二年十月六日，已繳息四十九期，其並未變更貸款人之名義
          。依據買賣契約之約定應由買受人即被告丙○○支付出賣人即被告李博裕
          四百二十萬元，而貸款利息竟由被告李博裕按月支付，況系爭土地及建物
          謄本之他項權利部，仍記載債務人及義務人為被告李博裕。依交易慣例觀
          之，出賣人既已移轉不動產所有權予買受人，自應變更抵押義務人及債務
          人，顯見被告所為買賣之有償行為係屬通謀虛偽。
    （四）綜上所陳，被告李博裕於其所簽發系爭支票均退票後，為逃避追索，先改
          其姓名，繼而於原告提起給付票款訴訟中，在九十一年三月二十五日將系
          爭土地及建物以買賣為由移轉予同居之被告丙○○，是其等買賣之有償行
          為顯屬通謀虛偽，被告丙○○亦知其情事，並於同年四月十五日辦理所有
          權移轉登記。因被告李博裕尚積欠原告票據債務未為清償，則被告間上開
          不動產買賣行為自屬有害原告之債權，原告於九十二年六月三日知悉被告
          間上開買賣行為，爰依民法第二百四十四條第二項、第四項前段及第二百
          四十五條規定，訴請撤銷被告間有償之買賣債權行為及移轉所有權之物權
          行為，並請求被告丙○○塗銷該以買賣為原因之所有權移轉登記。
  三、證據：提出支票及退票理由單影本五件、民事起訴狀影本一件、系爭土地謄本
      影本一件、系爭建物謄本影本一件、異動索引影本二件、民事判決影本一件、
      判決確定證明書影本一件、戶籍謄本影本一件、戶籍謄本一件、九十年度綜合
      所得稅各類所得資料清單影本一件、九十一年度綜合所得稅各類所得資料清單
      影本一件、被告丙○○存摺影本二件及被告李博裕貸款資料影本一件為證。
乙、被告方面：
  一、聲明：原告之訴駁回。
  二、陳述：
    （一）被告李博裕與原告間並無借貸關係，系爭支票係被告李博裕之父李鴻穎向
          其借用支票及印章所簽發，持以向陳明仁借款，嗣因李鴻穎無法依陳明仁
          要求一次償還借款，陳明仁遂持借據向法院訴請清償借款，經法院判決以
          按月扣除李鴻穎於彰化市公所實領之金額之方式清償。陳明仁復將支票背
          書轉讓與原告，並經原告向法院起訴請求給付票款勝訴在案。是原告係執
          系爭支票對李鴻穎所積欠之債務為二次清償之請求。
    （二）被告李博裕於八十八年八月購買系爭土地及建物，因受其父為高利貸所累
          ，經濟陷入困境，而無法繼續支付系爭土地及建物之貸款，包括土地銀行
          四百一十九萬元、台新銀行四十一萬元及台新銀行信用貸款七十五萬元等
          之利息，為免系爭土地及建物遭銀行拍賣，乃將其售予被告丙○○。被告
          丙○○於九十一年三月二十日支付買賣價金九十萬、九十一年四月二十五
          日支付八十萬，共現金一百七十萬，剩餘價金四百二十萬元。因貸款銀行
          即土地銀行通知無法由被告丙○○全數承受被告李博裕於該銀行之貸款債
          務，遂由被告丙○○匯款至上開貸款帳戶方式繳納該貸款利息，故未變更
          原債務人之名義。因約定以現金買賣，並無匯款至被告李博裕帳戶之資料
          。被告丙○○係以寄居關係與被告李博裕設於同一戶籍，兩者並無同居關
          係，被告丙○○於買受系爭土地及建物時，對於被告李博裕之債務並不知
          情。況系爭土地及建物設有高額抵押權，貸款亦未清償完畢，其殘餘價值
          不高，被告間顯無以通謀之意思訂立買賣契約之必要，是被告間，並無原
          告所主張通謀損害原告債權之情事。
  三、證據：提出土地銀行西台中分行放款帳卡正本一件、土地銀行西台中分行客戶
      往來明細查詢正本二件、買賣契約書影本一件、整存整付存單影本一件、各類
      所得扣繳及免扣繳憑單正本一件、放款利息收據正本一件、異動索引影本二件
      、帳戶匯款明細影本八件、自動櫃員機存戶交易明細表正本一件、戶籍謄本一
      件、民事判決影本一件、判決確定證明書影本一件、土地銀行西台中分行授信
      申請案件登記簿影本一件、貸款資料正本一件、擔保品查詢正本一件、同意書
      正本一件及被告丙○○中國信託銀行存款存摺一件為證。
丙、本院依職權函請財政部台灣省中區國稅局查明被告丙○○之九十、九十一年度申
    報綜合所得稅資料。暨函請台灣土地銀行西台中分行提供系爭土地及建物之貸款
    開戶資料，及自九十一年三月二十五日以後尚有多少貸款未繳、繳息之方式、何
    人繳納。並說明該行帳號000－0000000000000000號是何人
    開立，是何性質之帳戶。
    理      由
一、原告起訴主張其執有被告李博裕簽發之系爭支票，詎屆期提示竟未獲付款。原告
    乃於九十一年二月八日列系爭支票發票人及背書人為被告，向台灣彰化地方法院
    起訴請求給付票款，經該院判決被告李博裕應連帶給付原告一百十四萬一千九百
    元及其法定利息確定在案。詎被告李博裕為逃避債務，在上開訴訟繫屬中，於九
    十一年三月二十五日以買賣為原因，將以其所有之系爭土地及建物，移轉所有權
    與被告丙○○，並於同年四月十五日登記完畢，其等買賣之有償行為顯屬通謀虛
    偽，被告丙○○亦知其情事。因被告李博裕尚積欠原告票據債務未為清償，是被
    告間縱使有不動產買賣行為，亦屬有害原告之債權，爰依民法第二百四十四條第
    二項、第四項前段及第二百四十五條規定，應撤銷其買賣之債權及物權行為等語
    。被告則以被告李博裕與原告間並無借貸關係，系爭支票係被告李博裕之父李鴻
    穎向其借用支票及印章所簽發，因受其父債務所累，而無法繼續支付系爭土地及
    建物之貸款，遂將系爭土地及建物售予被告丙○○。被告丙○○於九十一年三月
    二十日支付買賣價金九十萬、九十一年四月二十五日支付八十萬，剩餘價金四百
    二十萬元之貸款利息，係由被告丙○○匯款至被告李博裕土地銀行貸款帳戶，作
    為繳納貸款之利息。而被告間並無同居關係，是被告丙○○於買受系爭土地及建
    物時，對於被告李博裕之債務並不知情等語置辯。
二、本件原告主張其執有被告李博裕簽發之系爭支票，詎屆期提示竟未獲付款而遭退
    票。其乃列發票人及背書人為被告，向法院起訴請求給付票款，經法院判決被告
    李博裕應連帶給付原告一百十四萬一千九百元及其法定利息確定在案。被告李博
    裕於上開訴訟繫屬中，於九十一年三月二十五日以買賣為原因，將其所有之系爭
    土地及建物，移轉所有權與被告丙○○，並於同年四月十五日登記完畢等事實。
    業據原告提出支票及退票理由單、民事起訴狀、系爭土地謄本、系爭建物謄本、
    異動索引、民事判決及判決確定證明書等件為證，均為被告所不爭執，應堪信為
    真實。
三、按表意人與相對人通謀而為虛偽意思表示者，其意思表示無效。稱買賣者，謂當
    事人約定，一方移轉財產權於他方，他方支付價金之契約。當事人就標的物及其
    價金互相同意時，買賣契約即為成立。民法第八十七條及第三百四十五條第一項
    、第二項分別定有明文。又第三人主張表意人與相對人通謀而為虛偽意思表示者
    ，該第三人應負舉證責任，最高法院四十八年台上字第二九號著有判例。原告固
    主張被告同居一處，依據被告丙○○之九十及九十一年度申報所得總額，其並無
    資金支付購屋自備款一百七十萬元。而系爭不動產之貸款利息係由被告李博裕按
    月支付，其土地及建物謄本之他項權利部，仍記載債務人、義務人均為被告李博
    裕，是被告間屬通謀虛偽買賣云云。惟被告否認有通謀虛偽買賣等語。揆諸前揭
    說明，原告自應對被告間就系爭土地及建物之買賣，係通謀虛偽買賣之事實，負
    舉證責任。經查：
  （一）原告上開主張，固提出土地及建物登記謄本、戶籍謄本、九十年度及九十一
        年度綜合所得稅各類所得資料清單、被告丙○○存摺及被告李博裕貸款資料
        等件為憑。然自戶籍謄本之記載，固可知悉當事人之戶籍所在地，而當事人
        真正居所究係何處，並非必然與戶籍所在處所相同。本件被告之戶籍雖設於
        同一處或送達訴訟文書住所均屬相同，然亦不能據此，即認其等有同居關係
        。蓋同居不僅需有同住之事實，尚需有某種程度之親密關係。是原告僅憑被
        告戶籍同設一處之事實，逕行主張被告間有同居之親密關係，顯有不足。再
        者，縱使被告確實有同居關係，然其等均屬獨立之權利主體，倘被告間有成
        立買賣契約之合意，即有交付買賣標的物及價金之約定，自不得因被告間關
        係密切，而將被告間之買賣關係，視為有通謀虛偽之情事。從而，是原告以
        被告間具有同居關係，認為被告間就系爭土地及建物之買賣，屬通謀虛偽買
        賣云云，純屬臆測，尚屬無據。
  （二）本院依職權函請財政部台灣省中區國稅局查明被告丙○○之九十、九十一年
        度申報綜合所得稅資料，據國稅局函覆稱：被告丙○○九十年度申報所得總
        額為十一萬六千二百元、九十一年度為一千一百五十元等情，此有財政部臺
        灣省中區國稅局九十二年十一月十三日中區國稅服字第０九二００七七七０
        四號函附卷可稽。因所得之收入並非認定資力之唯一依據，尚應調查其他資
        力來源，不得以申報所得額之金額，遽以認定被告丙○○是否有資力購買系
        爭土地及建物。依據被告丙○○之中國信託商業銀行存款帳戶記載，其於九
        十一年三月十九日存入現金九十七萬元；九十一年四月二十四日存入五十萬
        元，其結餘八十萬零一百六十一元。此有該存摺附卷可參。依據上揭之存款
        金額，足認被告丙○○有資力各於九十一年三月二十日、四月二十五日支付
        買賣價金九十萬元及八十萬元。基上，原告主張被告丙○○無資金支付購屋
        自備款一百七十萬元云云，顯不足採。
  （三）原告雖主張系爭不動產之貸款利息係由被告李博裕按月支付，且系爭土地及
        建物謄本之他項權利部，其債務人及義務人仍為被告李博裕，其顯不符交易
        慣例云云。被告抗辯稱因貸款之土地銀行通知被告丙○○無法承受被告李博
        裕於該銀行之全數貸款債務，被告間乃約定被告丙○○匯款至被告李博裕之
        貸款帳戶，以繳納該貸款利息，故未變更原債務人之名義等語。查被告丙○
        ○前於九十一年三月二十五日向土地銀行申請授信金額四百二十萬元，而土
        地銀行並未核准該貸款金額之事實，此有被告提出之授信申請案件登記簿為
        證。再者，被告李博裕土地銀行帳號000－0000000000000
        000號活期儲蓄存款戶，於八十八年九月六日以抵押物貸款四百二十九萬
        元，至九十一年三月止，尚有貸款四百一十七萬八千六百元，其繳息方式係
        委託銀行由被告李博裕之存款帳戶自動扣繳，其應繳息日為每月第六日。而
        被告丙○○分別於九十二年四月七日、五月六日、六月五日、九月六日及十
        月四日匯款一萬九千元至二萬元不等金額至被告李博裕上開帳戶繳納約一萬
        七千五百元之貸款利息等事實。有臺灣土地銀行西台中分行九十二年十一月
        二十一日西放字第０九二一八四號函及被告丙○○中國信託商業銀行存摺等
        件，附卷可稽。此與被告間於九十一年四月十日所簽訂之同意書，即由被告
        丙○○匯款至被告李博裕之貸款帳戶，以繳納該貸款利息等情。核屬相符，
        此有同意書在卷可憑。是被告間確有約定由被告丙○○以承擔被告李博裕於
        土地銀行之貸款債務四百二十萬元，作為買賣價金之一部。
  （四）被告丙○○以現金繳交買賣價金一百七十萬元，其以承擔被告李博裕於土地
        銀行之貸款債務之方式，繳納系爭土地及建物之部分買賣價金即四百二十萬
        元，即如前述。顯見被告間確有移轉財產權及交付價金之行為。依據前開說
        明，買賣契約以當事人就標的物及其價金互相同意時，買賣關係即為成立，
        是被告間已就買賣標的物即系爭土地、建物及其價金達成合意，其買賣關係
        已合法有效成立。縱使系爭土地及建物謄本之他項權利部，雖仍記載債務人
        及義務人為被告李博裕，未變更為被告丙○○，惟此非買賣成立之要件，並
        不影響被告間之買賣關係之有效成立。從而，原告未能證明被告間就系爭不
        動產之買賣行為係基於通謀虛偽意思表示之事實，是原告主張本件買賣與一
        般交易慣例不合，被告間係屬通謀虛偽買賣云云，即不足為憑。
四、按債務人所為之有償行為，於行為時明知有損害於債權人之權利者，以受益人於
    受益時，亦知其情事者為限，債權人得聲請法院撤銷之，民法第二百四十四條第
    二項有明文。又債權人行使民法第二百四十四條第二項之撤銷訴權，以債務人於
    行為時明知有損害於債權人之權利，且事實上將發生有害於債權人之結果要件。
    而債務人出賣其財產非必生減少資力之結果，倘出賣之財產已獲得相當之對價，
    用以清償具有優先受償權之債務，則一方面減少其財產，一方面減少其債務，其
    對於普通債權人，即難謂為詐害行為。最高法院六十七年台上字第一五六四號、
    五十一年台上字第三０二號著有判例。原告固主張被告李博裕於九十一年三月二
    十五日以買賣為原因，將原所有之系爭土地及建物，移轉所有權與被告丙○○，
    並於同年四月十五日登記完畢。而被告李博裕尚積欠原告票據債務未為清償，被
    告丙○○亦知其情事，則被告間上開買賣及移轉所有權行為自屬有害原告之債權
    云云。惟被告李博裕抗辯稱其無法繼續支付系爭土地及建物之貸款，遂將系爭土
    地及建物售予被告丙○○，被告丙○○於買受系爭土地及建物時，對於被告李博
    裕之債務並不知情等語。是本院應審究被告有無損害原告票據債權之行為。經查
    ：
  （一）被告李博裕於九十一年三月二十五日，將其所有系爭土地及建物，以五百九
        十萬元之價金出售予被告丙○○之事實，此有買賣契約書及土地及建物登記
        謄本等件，附卷可稽。參諸該貸款銀行即土地銀行所核貸之四百二十九萬元
        ，該買賣之交易價格，與市場交易行情自屬相當。被告丙○○各於九十一年
        三月二十日、四月二十五日支付買賣價金九十萬元、八十萬元之事實。此有
        其中國信託銀行存簿提領紀錄可稽。參諸被告所提出之同意書記載，被告李
        博裕同意將土地銀行之原貸款金額即四百一十七萬八千六百元繼續由被告丙
        ○○繳納等情。足認被告間就系爭土地及建物係以五百九十萬元為買賣價款
        ，並由被告丙○○承受上開土地銀行貸款債務。是被告李博裕出售系爭不動
        產之行為，即屬其積極財產在型態上之變更，對於其總財產並不生增減，自
        不得逕指為詐害行為。換言之，被告李博裕以相當之對價將其財產出賣，僅
        屬其積極財產在型態上之變更，對於被告李博裕之總財產並不生增減，且其
        循此換價方法，得運用其財產增加經濟上活動，倘逕指被告李博裕之換價行
        為係詐害行為，不僅對於其財產上處分權施加不當之限制，凍結其之財產現
        狀，對於交易安全亦有妨害。
  （二）再者，被告李博裕基於系爭不動產之所有權人，本於所有權之權能，自得處
        分其所有物，此屬物權交換價值之範疇。不得僅因被告李博裕尚未向原告清
        償系爭票款債務，即限制其得自由處分其所有物，否則顯有違背民法上保障
        財產處分權之權利。此外，縱使被告李博裕所為之有償行為確有損害原告之
        債權屬實，然原告未提出相關事證證明受益人即被告丙○○，買賣關係成立
        時，明知被告李博裕所為之買賣行為有損害於原告之權利。從而，原告依民
        法第二百四十四條第二項之規定，請求撤銷被告間系爭房地買賣契約，並塗
        銷前開房地所有權移轉登記云云，洵屬無據，應予駁回。
五、綜上所述，原告依據通謀虛偽意思表示及債權人撤銷有償之詐害行為等法律關係
    ，請求撤銷被告於九十一年三月二十五日就系爭土地及建物之買賣行為及九十一
    年四月十五日之所有權移轉登記行為。暨塗銷被告丙○○就系爭土地及建物，於
    九十一年四月十五日在台中市中正地政事務所九十一年普字第一三四二００號收
    件，以買賣為原因之所有權移轉登記云云。為無理由，應予駁回。
六、據上論結，本件原告之訴為無理由，依民事訴訟法第七十八條，判決如主文。
中　　　華　　　民　　　國　　九十三　　年　　　一　　　月　　 十二 　　日
                                    臺灣臺中地方法院民事第四庭
~B法      官　林洲富
右為正本係照原本作成。
如對本判決上訴，須於判決送達後廿日內向本院提出上訴狀。
中　　　華　　　民　　　國　　九十三　　年　　　一　　　月　　 十二 　　日
~B法院書記官
